臺灣屏東地方法院刑事判決　　　　　　　99年度易字第1077號
公　訴　人　臺灣屏東地方法院檢察署檢察官
被　　　告　莊國慶
上列被告因詐欺案件，經檢察官提起公訴（99年度偵字第3870號
、第8017號），本院判決如下：
    主  文
莊國慶無罪。
    理  由
壹、證據能力部分：
    按被告以外之人於審判外之言詞或書面陳述，除法律有規定
    者外，不得作為證據，刑事訴訟法第159 條第1 項固有明定
    。惟被告以外之人於審判外之陳述，雖不符刑事訴訟法第15
    9 條之1 至第159 條之4 之規定，而經當事人於審判程序同
    意作為證據，法院審酌該言詞陳述或書面陳述作成時之情況
    ，認為適當者，亦得為證據，當事人、代理人或辯護人於法
    院調查證據時，知有刑事訴訟法第159 條第1 項不得為證據
    之情形，而未於言詞辯論終結前聲明異議者，視為有前項之
    同意，同法第159 條之5 亦定有明文。經查，本判決下列所
    引用之被告以外之人於審判外之陳述或非供述證據，檢察官
    、被告於本院言詞辯論終結前均未聲明異議，本院審酌上開
    證據資料製作時並無不當取供之情事及證明力明顯過低之瑕
    疵，認以之作為證據應屬適當，故揆諸前開規定，認前揭證
    據資料有證據能力，合先敘明。
貳、實體認定部分：
一、公訴意旨略以：被告莊國慶預見將帳戶提供予不特定之第三
    人使用，將可能使該帳戶成為詐騙集團存取詐騙款項之用，
    竟仍基於幫助詐欺之不確定故意，於民國98年7 月30日，將
    其所有之花旗（台灣）商業銀行三民分行帳號000-00000000
    00000056號帳戶之存摺、提款卡及密碼，在不詳地點，交付
    年籍姓名不詳之詐欺集團成員。嗣該詐欺集團成員即基於詐
    欺之犯意，利用在奇摩拍賣網站上刊登拍賣筆記型電腦、照
    相機之訊息，致陳昱綸（原名陳名仰）陷於錯誤，遂分別於
    98年7 月31日凌晨1 時55分、同日凌晨2 時20分，匯款新臺
    幣（以下同）13,200元、9,000 元，總計共22,200元至莊國
    慶上開帳戶，因認被告涉犯刑法第30條第1 項前段、第339
    條第1 項之幫助詐欺取財罪嫌。
二、按犯罪事實應依證據認定之，無證據不得認定其犯罪事實；
    又不能證明被告犯罪者，應諭知無罪之判決，刑事訴訟法第
    154 條第2 項、第301 條第1 項定有明文。次按事實之認定
    ，應憑證據，如未能發現相當證據，或證據不足以證明，自
    不能以推測或擬制之方法，為裁判基礎；且認定不利於被告
    之事實須依積極證據，苟積極證據不足為不利於被告事實之
    認定時，即應為有利於被告之認定；另認定犯罪事實所憑之
    證據，雖不以直接證據為限，間接證據亦包括在內，然無論
    直接證據或間接證據，其為訴訟上之證明，須於通常一般之
    人均不致有所懷疑，而得確信其為真實之程度者，始得據之
    為有罪之認定，倘其證明尚未達到此一程度，而有合理之懷
    疑存在，無從使事實審法院得有罪之確信時，即應由法院為
    諭知被告無罪之判決（最高法院40年臺上字第86號、30年上
    字第816 號、76年臺上字第4986號判例參照）。再按幫助犯
    ，非但行為之外形可認為幫助，且必須與正犯有犯意之聯絡
    ，若幫助之人，誤信為正當行為，並無違法之認識，則其行
    為縱予正犯以助力，尚難遽令負幫助之罪責（最高法院20年
    上字第1828號判例參照）；是刑法上幫助犯之成立，須行為
    人基於幫助正犯犯罪之意思，予正犯以精神上或物質上之助
    力而參與犯罪構成要件以外之行為，以助成正犯犯罪之實施
    為要件。若雖在外形上可認為幫助，但對正犯之犯罪無違法
    之認識，而欠缺幫助犯罪之故意，係基於其他原因，即難論
    以幫助犯。
三、公訴意旨認被告莊國慶涉有幫助詐欺取財之犯行，無非以上
    開告訴人陳昱綸受詐騙匯款之事實，業據證人陳昱綸於警詢
    時指述綦詳，並有卷附之告訴人陳昱綸ATM 轉帳明細2 紙、
    被告前揭花旗（台灣）商業銀行三民分行帳戶開戶基本資料
    、存款交易明細表、花旗（台灣）商業銀行三民分行99年10
    月8 日（九十九）政查字第38313 號函、花旗（台灣）商業
    銀行三民分行99年5 月12日（九十九）政查字第33040 號函
    及所檢附之掛失相關資料、通聯紀錄等各一份為其主要論據
    。
四、訊據被告固坦承前揭帳戶為其所申請，惟堅決否認有何幫助
    詐欺取財之犯意，辯稱：我有辦理存摺掛失，帳戶的錢都還
    在帳戶裡面，我是用家用電話00-0000000向花旗（台灣）商
    業銀行三民分行辦理掛失，我有補發新存摺，這筆錢還在帳
    戶裡面，我有親自去花旗銀行查詢，我是遺失存摺，沒有去
    報警，但有電話掛失，當天我去花旗銀行查，他給我資料是
    八月四日才列為警示帳戶，告訴人陳昱綸我不認識，我沒有
    將存摺、提款卡交給詐騙集團，我是搬回屏東遺失存摺，有
    辦理掛失，帳戶沒有人動，如果有交給詐騙集團，該集團成
    員應會將錢領走等語。經查：
(一)、被告於花旗（台灣）商業銀行三民分行開設之帳號000-0000
    000000000056號帳戶遭詐欺集團作為取款工具，由該詐欺集
    團成員以雅虎奇摩網站電子信箱為：ante0129@yahoo.com.
    tw，刊登販賣華碩牌筆記型電腦及照相機之廣告，向陳昱綸
    佯稱有上開電腦及照相機欲販賣而行使詐術，致陳昱綸陷於
    錯誤，依該詐欺集團成員之指示分別於98年7 月31日凌晨1
    時55分、同日凌晨2 時20分，匯款13,200元、9,000 元，合
    計22,200元至莊國慶上開帳戶之事實，業據證人即告訴人陳
    昱綸於警詢中證述屬實（見警卷第7-8 頁），並有ATM 轉帳
    明細資料2 紙、花旗（台灣）商業銀行三民分行98年10月29
    日（九十八）政查字第25079 號函附之前揭帳戶之開戶基本
    資料、存摺往來明細表1 份（見警卷第9-10、11-13 頁）在
    卷可證，固堪以認定。惟告訴人陳昱綸指訴之受騙情節及金
    錢係匯入被告前揭帳戶一事，僅能證明被害人確有被詐取金
    錢之情事，尚不足據為認定被告有幫助詐欺故意之積極事證
    。
(二)、復查，被告於98年7 月30日前往花旗（台灣）商業銀行三民
    分行辦理存摺掛失，但未辦理金融卡掛失，亦未以其所有之
    00-0000000號向花旗（台灣）商業銀行辦理金融卡掛失，而
    該帳戶於98年8 月5 日遭通報為警示帳戶，花旗銀行已凍結
    其存款，告訴人陳昱綸所轉入之22,200元及不詳姓名之人匯
    入之10,000元，目前仍結存在被告之花旗（台灣）商業銀行
    三民分行上開帳戶內，並未遭人提領等情，有花旗（台灣）
    商業銀行三民分行99年5 月12日（九十九）政查字第33046
    號函附之被告莊國慶辦理存摺掛失相關資料、99年7 月6 日
    （九十九）政查字第35129 號函附之活存- 存摺往來明細、
    99年10月8 日（九十九）政查字第338313號函、100 年2 月
    1 日（100 ）政查字第41782 號函、中華電信資料查詢（00
    -0000000號電話之通聯紀錄）等各一份附卷可按，（臺灣高
    雄地方法院檢察署99年度偵字第20644 號卷第19-20 頁、臺
    灣屏東地方法院檢察署99年度偵字第3870號卷20-24 頁、51
    -60 頁、61頁、本院卷第23頁），此部分之事實，亦堪以認
    定。被告既已於98年7 月30日向花旗（台灣）商業銀行三民
    分行辦理存摺掛失，並補辦新存摺，其舊存摺即已無法再用
    以提領款項，又被告帳戶內之款項合計32,200元，自98 年7
    月31日匯入後，迄98年8 月5 日該帳戶遭通報為警示帳戶後
    ，均未遭人提領，目前仍結存在花旗（台灣）商業銀行三民
    分行帳戶內，已如前述，被告若有將金融卡及密碼交付詐欺
    集團成員，則該詐欺集團應於告訴人陳昱綸匯款後，立即以
    金融卡將詐得之金錢提領，然迄至98年8 月5 日該帳戶遭警
    示為止，陳昱綸所匯入之款項仍在被告上開帳戶內，是被告
    辯稱未將金融卡及密碼交付他人，應堪採信。
(三)、又被告於98年7月30日前往花旗（台灣）商業銀行三民分行
    辦理存摺掛失，但未辦理金融卡掛失，亦未以其所有之00-0
    000000號向花旗（台灣）商業銀行辦理金融卡掛失乙節，已
    如前述，惟被告上開帳戶內之款項，並未遭人以金融卡提領
    ，自不能以被告未辦理金融卡掛失，遽認被告有將存摺、金
    融卡、密碼交付詐欺集團成員。又詐欺集團成員如何取得被
    告帳戶資料，原因本不止一端，尚難以詐欺集團成員於網路
    指示陳昱綸匯款至被告上開帳戶，即認被告有將存摺、金融
    卡、密碼交付他人，況該詐得之款項並未立即遭人提領，益
    證被告未將金融卡及密碼交付他人。
(四)、綜上所述，被告辯稱存摺於搬家途中遺失，並於98年7月30
    日前往花旗（台灣）商業銀行三民分行辦理存摺掛失，並補
    辦新存摺等語，尚非全然不可採信。公訴人所提證據，不足
    據為認被告有提供帳戶資料予詐騙集團之事實，公訴人所指
    出證明之方法，亦無從說服本院形成被告有罪之心證，此外
    復查無其他積極證據足認被告確有幫助他人詐欺取財之犯行
    ，不能證明被告犯罪，參諸前揭法條規定與判例意旨依法應
    為被告無罪之諭知。
五、據上論斷，應依刑事訴訟法第301條第1項，判決如主文。
本案經檢察官劉昀到庭執行職務。
中    華    民    國   100    年    4     月    6     日
                  刑事第二庭  審判長法  官  潘正屏
                                    法  官  翁世容
                                    法  官  涂裕洪
以上正本證明與原本無異。
如不服本判決應於收受判決後10日內向本院提出上訴書狀，並應
敘述具體理由；其未敘述上訴理由者，應於上訴期間屆滿後20日
內向本院補提理由書（均須按他造當事人之人數附繕本）「切勿
逕送上級法院」。
中    華    民    國   100    年    4     月    6     日
                                    書記官  卓春成